ACORDAO-COMPLETO-2376658

ACÓRDÃO 10626/2019 ATA 38/2019 - SEGUNDA CÂMARA

VISTOS, relatados e discutidos estes autos de aposentadorias deferidas em favor de Guido Hellwig, Horaci Mota, Ivo Rosa da Silveira, João Jurandi Streit e João Oscar Bandeira pela Superintendência Estadual da Fundação Nacional de Saúde (Funasa) no Estado do Rio Grande do Sul;
ACORDAM os Ministros do Tribunal de Contas da União, reunidos em Sessão da 2ª Câmara, nos termos do art. 71, III e IX, da Constituição de 1988, dos arts. 1º, V, 39, II, e 45 da Lei nº 8.443, de 1992, e dos arts. 260, § 1º, e 262, § 2º, do RITCU, ante as razões expostas pelo Relator, em:
9.1. considerar ilegais os atos iniciais de aposentadoria em favor de Guido Hellwig (à Peça 21 sob o nº 10274936-04-2006-000020-0) , Horaci Mota (à Peça 22 sob o nº 10274936-04-2006-000014-5) , João Jurandi Streit (à Peça 25 sob o nº 10274936-04-2006-000022-6) e João Oscar Bandeira (à Peça 26 sob o nº 10274936-04-2006-000029-3) , além dos atos inicial e de alteração da aposentadoria em favor de Ivo Rosa da Silveira (às Peças 23 e 24 sob os nos 10274936-04-2008-000006-0 e 10274936-04-2006-000031-5) , negando-lhes os respectivos registros;
9.2. dispensar o ressarcimento das quantias percebidas indevidamente, mas de boa-fé, em consonância com a Súmula n.º 106 do TCU;
9.3. determinar que, no prazo de 15 (quinze) dias contados da ciência desta deliberação, a Superintendência Estadual da Fundação Nacional de Saúde (Funasa) no Estado do Rio Grande do Sul     adote as seguintes medidas:
9.3.1. faça cessar os pagamentos decorrentes dos atos ora considerados ilegais, sob pena de responsabilidade solidária da autoridade administrativa omissa, nos termos do art. 71, IX, da Constituição de 1988 e do art. 262, caput, do RITCU;
9.3.2. dê ciência desta deliberação aos interessados, alertando-os de que o efeito suspensivo proveniente da eventual interposição do subsequente recurso junto ao TCU não os eximirá da devolução dos valores percebidos indevidamente após a notificação, diante do não provimento desse recurso, devendo encaminhar os comprovantes da correspondente notificação ao TCU no prazo de 30 (trinta) dias; 
9.3.3. informe os interessados sobres as seguintes orientações:
9.3.3.1. o Sr. Horaci Mota poderá permanecer aposentado em face da averbação do tempo de serviço rural em 12 anos, 3 meses e 3 dias, já que a sua idade já teria ultrapassado o limite para a aposentadoria compulsória, com o devido ajuste nos seus proventos para assumir a proporção de 24/35 avos, salientando que, ante o superveniente recolhimento da contribuição previdenciária sobre o período de 10 anos, 6 meses e 25 dias, ele poderá manter a integralidade dos seus proventos;
9.3.3.2. os Srs. Guido Hellwig, João Jurandi Streit e João Oscar Bandeira deverão retornar à atividade até completar a idade para a aposentadoria compulsória, sob as regras vigentes, em face da necessidade de recolhimento previdenciária para a averbação do tempo de serviço rural pelo período, respectivamente, de 11 anos e 15 dias, 12 anos, 2 meses e 27 dias e 11 anos e 10 meses; e
9.3.3.3. o Sr. Ivo Rosa da Silveira poderá permanecer aposentado, com o devido ajuste nos seus proventos, para assumir a proporção de 30/35 avos, ressaltando que, ante o superveniente recolhimento da contribuição previdenciária sobre o período de 4 anos, 8 meses e 21 dias, poderá manter a integralidade dos seus proventos em face da averbação do tempo de serviço rural em 7 anos, 10 meses e 6 dias;
9.3.4. encaminhe a este Tribunal, nos termos do art. 262, § 2º, do RITCU, os novos atos de concessão das aludidas aposentadorias, sem as ilegalidades indicadas nesta deliberação, com a necessária comprovação do recolhimento indenizado da aludida contribuição previdenciária ou com o devido ajuste nos proventos de Ivo Rosa da Silveira e Horaci Mota, com vistas, respectivamente, a assumir a proporção de 30/35 avos e de 24/35 avos, permitindo que esses novos atos sejam submetidos à apreciação pelo TCU, na forma do art. 260, caput, do RITCU; 
9.3.5. esclareça o TCU sobre o pagamento da suscitada rubrica judicial sob o valor de R$ 466,00 nos contracheques de João Jurandi Streit e João Oscar Bandeira, com a apresentação da respectiva documentação comprobatória, no prazo de 30 (trinta) dias fixado pelo item 9.3.2 deste Acórdão;
9.4.  determinar que a unidade técnica adote as seguintes medidas:
9.4.1. envie a cópia do presente Acórdão, acompanhado do Relatório e do Voto, à  Superintendência Estadual da Fundação Nacional de Saúde (Funasa) no Estado do Rio Grande do Sul, para ciência e adoção das providências cabíveis; e
9.4.2. arquive o presente processo, sem prejuízo de promover o monitoramento da determinação proferida pelo item 9.3 deste Acórdão, representando ao TCU, se necessário.

Aposentadorias deferidas em favor de Guido Hellwig, Horaci Mota, Ivo Rosa da Silveira, João Jurandi Streit e João Oscar Bandeira pela Superintendência Estadual da Fundação Nacional de Saúde (Funasa) no Estado do Rio Grande do Sul.

Segunda Câmara

3. Interessados: Guido Hellwig (CPF XXX.564.990-XX), Horaci Mota (CPF XXX.467.140-XX), Ivo Rosa da Silveira (CPF XXX.143.310-XX), João Jurandi Streit (CPF XXX.301.400-XX) e João Oscar Bandeira (CPF XXX.904.570-XX).

Augusto Nardes.

13.1. Ministros presentes: Ana Arraes (Presidente), Augusto Nardes e Raimundo Carreiro.
13.2. Ministro que alegou impedimento na Sessão: Augusto Nardes.
13.3. Ministro-Substituto convocado: André Luís de Carvalho (Relator).

JOÃO OSCAR BANDEIRA

ANDRÉ DE CARVALHO

Trata-se de aposentadorias deferidas em favor de Guido Hellwig, Horaci Mota, Ivo Rosa da Silveira, João Jurandi Streit e João Oscar Bandeira pela Superintendência Estadual da Fundação Nacional de Saúde (Funasa) no Estado do Rio Grande do Sul.    
2.	Após a análise do feito, o auditor federal da Sefip lançou o seu parecer à Peça 28 (fls. 1/8) , com a anuência, por delegação de competência, do diretor da unidade técnica (Peça 29) , nos seguintes termos:
	“Trata-se de atos iniciais de concessão de aposentadoria de Ivo Rosa da Silveira (inicial e alteração) , Guido Hellwig, Horaci Mota, João Jurandi Streit e João Oscar Bandeira, ex-servidores da Superintendência Estadual da Funasa no Estado do Rio Grande do Sul. 
	2. Os atos foram submetidos, para fim de registro, à apreciação do Tribunal de Contas da União (TCU) , de acordo com o art. 71, inciso III, da Constituição Federal. O cadastramento e a disponibilização ao TCU ocorreram por intermédio do Sistema de Apreciação e Registro de Atos de Admissão e Concessões (Sisac) , na forma dos arts. 2º, caput e incisos I a VI, e 4º, caput, da Instrução Normativa - TCU 78/2018. 
	Histórico
	3. Em consulta aos atos Sisac autuados no presente processo identificou-se a averbação de tempo de serviço rural para todos os interessados. Pelo ato de Ivo Rosa da Silveira, foram averbados 7 anos, 10 meses e 6 dias; para Guido Hellwig, 11 anos e 15 dias; para Horaci Mota, 12 anos, 3 meses e 3 dias; para João Jurandi Streit, 12 anos, 2 meses e 27 dias; e para João Oscar Bandeira, 11 anos e 10 meses. 
	4. A mesma consulta informou que, para todos os atos, o parecer do Controle Interno foi pela ilegalidade das concessões devido a estas averbações. 
	5. Complementarmente, o ato de alteração de Ivo Rosa da Silveira (número de controle Sisac 10274936-04-2008-000006-0) discriminou contagem ponderada de tempo de serviço insalubre em um total de 3 anos, 5 meses e 1 dia – exercidos em regime celetista, consoante informação do Controle Interno. 
	6. Considerando que as averbações de tempo de serviço rural só seriam regulares em caso de recolhimento das respectivas contribuições previdenciárias, e que os atos de concessão deram entrada neste Tribunal há mais de cinco anos, fez-se necessário oportunizar o contraditório e a ampla defesa dos interessados, nos termos do Acórdão 587/2011-TCU-Plenário, da relatoria do Ministro Valmir Campelo, conforme oitivas acostadas às peças 2-6. 
	7. Todos os inativos foram devidamente notificados pelos Correios (peças 7-11) . Os exservidores Guido Hellwig, Horaci Mota, João Jurandi Streit e João Oscar Bandeira apresentaram suas defesas, que foram juntadas como peças 13-17. O interessado Ivo Rosa da Silveira não se manifestou junto aos autos. 
	Exame Técnico 
	Ato de Guido Hellwig 
	8. Conforme exposto anteriormente, identificou-se a averbação de tempo de serviço rural (11 anos e 15 dias) no ato do interessado. 
	9. Em relação a esta averbação, o Tribunal já pacificou sua jurisprudência em 29/2/2012, por meio do Acórdão 414/2012-TCU-Plenário, de relatoria do Ministro Augusto Nardes, que aprovou o Enunciado 268 da Súmula da Jurisprudência do TCU nos seguintes termos: O tempo de atividade rural somente poderá ser averbado para fins de aposentadoria no serviço público se recolhidas as respectivas contribuições previdenciárias na época própria ou, posteriormente, de forma indenizada.
	10. Consultando-se os autos e a informação do Controle Interno no ato Sisac, não há evidências de que o recolhimento citado tenha sido efetuado. 
	Resposta à oitiva 
	11. Em sua defesa (peças 16-17) , o interessado juntou a página 2 de sua Certidão de Tempo de Serviço (peça 17, p. 1) e uma Certidão da Fazenda Estadual do RS (peça 17, p. 2) que atesta sua atividade como produtor rural. 
	12. Quanto aos documentos acostados, frise-se que a emissão da Certidão de Tempo de Serviço não é suficiente para a contagem recíproca de tempo de serviço. Tal averbação só é possível com o recolhimento da contribuição previdenciária sobre esse período. Esse entendimento já se encontrado pacificado tanto neste Tribunal (Súmula 268) , como no STJ (Tema 609) e STF (MS 34695/DF, RE 630470/DF, MS 33482/DF entre outros) . 
	13. É importante destacar também que não se está questionando se o interessado trabalhou ou não em atividade rural, mas sim a necessidade de recolher a respectiva contribuição previdenciária, caso queira averbar tal período no RPPS em contagem recíproca. 
	14. Assim, propõe-se que seu ato seja julgado ilegal e seu registro recusado. 
	15. Excluindo-se o período rurícola, restam ao interessado 24 anos e 17 dias de tempo de serviço total – insuficientes para que continue aposentado. Portanto, cabe ao Sr. Guido retornar à atividade até completar a idade de aposentadoria compulsória ou recolher a contribuição previdenciária sobre o tempo de serviço rural para continuar aposentado. 
	Ato de Horaci Mota 
	16. Conforme exposto anteriormente, identificou-se a averbação de tempo de serviço rural (12 anos, 3 meses e 3 dias) no ato do interessado. 
	17. Consoante o exposto no parágrafo 9, tal período somente pode ser averbado após o recolhimento da respectiva contribuição previdenciária. 
	18. Consultando-se os autos e a informação do Controle Interno no ato Sisac, não há evidências de que o recolhimento citado tenha sido efetuado. 
	Resposta à oitiva 
	19. Em sua defesa (peça 15) , o interessado alegou que: 
	a) o entendimento da Súmula TCU 268 seria posterior ao início da vigência de sua concessão e, portanto, não poderia ser aplicada a seu caso; 
	b) não havia necessidade de recolhimento previdenciário sobre o período rurícola anteriormente à Lei 8.213/91; 
	c) o INSS emitiu Certidão de Tempo de Serviço contendo o tempo de serviço rural; 
	d) teria ocorrido a decadência administrativa; 
	e) o tempo trabalhado em atividade rural foi anterior à Lei 8.213/91, e, portanto, exigir contribuição previdenciária desse período estaria ferindo o direito adquirido à averbação; 
	f) a averbação do período rurícola foi realizada pela própria União e o ex-servidor já usufrui há anos de seus efeitos; portanto, corresponde a ato jurídico perfeito; 
	g) qualquer alteração na concessão violaria o princípio da segurança jurídica. 
	20. Em relação aos argumentos ‘a’ e ‘b’, ressalte-se que a obrigatoriedade do recolhimento da contribuição previdenciária deriva da própria Constituição Federal, em seu artigo 202, §2º, na redação original, ou o atual artigo 201, §9º. Tal circunstância tem sido reiteradamente afirmada tanto pelo STF (MS 33.482/DF) quanto pelo TCU (Acórdão 4216/2017-TCU-Primeira Câmara, de relatoria do Ministro Benjamin Zymler) . 
	21. Considerando que a vigência da aposentadoria do interessado é posterior à edição da CF88 (mais precisamente 02/02/1996) , o recolhimento de contribuição previdenciária já era requisito necessário para a averbação de tempo rural quando de sua aposentação. 
	22. Portanto, a alegação não merece acolhida. 
	23. Quanto ao argumento ‘c’, destaque-se que a emissão dessa Certidão não é suficiente para a contagem recíproca de tempo de serviço. Tal averbação só é possível com o recolhimento da contribuição previdenciária sobre esse período. Esse entendimento já se encontrado pacificado tanto neste Tribunal (na já citada Súmula 268) , como no STJ (Tema 609) e STF (MS 34695/DF, RE 630470/DF, MS 33482/DF, entre outros) . 
	24. Logo, tal alegação também não merece prosperar. 
	25. Em relação ao argumento ‘d’, frise-se que a jurisprudência pacificada tanto no STF (MS 24.997-8/DF, MS 24.958-7/DF e MS 25.015-1/DF) quanto no TCU (Súmula 278) entende que o ato de aposentadoria, reforma ou pensão possui natureza complexa e, portanto, somente se aperfeiçoa com o exame e registro deste Tribunal. Considerando que o ato ora em análise ainda não foi registrado, não há que se falar em operação da decadência nesse caso. 
	26. Assim, essa alegação também não merece acolhida. 
	27. Em relação aos argumentos ‘e’, ‘f’ e ‘g’, destaque-se que o Princípio da Segurança Jurídica é vetor importante do Direito, que impõe ao magistrado a ponderação de sua incidência no caso concreto, mas sempre em face de outros princípios estruturantes da Administração Pública, como o princípio da legalidade, expresso na Constituição Federal, a partir do qual se estrutura todo o direito público e administrativo. 
	28. A apreciação de atos de concessão de aposentadoria pela ilegalidade não infringe o princípio da segurança jurídica. Não há que se falar em direito adquirido antes que o ato complexo esteja definitivamente registrado por este Tribunal, muito menos quando a concessão traz em seu bojo vício insanável, por não haver lei que a suporte. 
	29. Em suma, entende-se que não se pode garantir o registro de uma aposentadoria considerada ilegal pelo TCU invocando apenas princípios tais como o da segurança jurídica, boa-fé e razoabilidade, os quais deverão ser sopesados também com o princípio da legalidade. 
	30. No caso em apreço, não houve o respectivo registro em razão da constatação de ilegalidade no ato, o que afasta, por si só, a presunção de legitimidade do ato administrativo que lhe concedeu o benefício, não havendo, assim, que se falar em violação da segurança jurídica ou de proteção da confiança. 
	31. Portanto, tal alegação não merece acolhida, e o ato merece proposta de julgamento pela ilegalidade e recusa de seu registro. 
	32. Excluindo-se o período rurícola restam ao inativo 24 anos, 5 meses e 5 dias de tempo de serviço total. Como sua idade já ultrapassou o limite da aposentadoria compulsória, pode permanecer aposentado, tendo seus proventos ajustados à razão de 24/35 avos. 
	33. Caso recolha a contribuição sobre 10 anos, 6 meses e 25 dias pode manter seus proventos integralizados. 
	Ato de João Jurandi Streit 
	34. Conforme exposto anteriormente, identificou-se a averbação de tempo de serviço rural (12 anos, 2 meses e 27 dias) no ato do interessado. 
	35. Consoante o exposto no parágrafo 9, tal período somente pode ser averbado após o recolhimento da respectiva contribuição previdenciária. 
	36. Consultando-se os autos e a informação do Controle Interno no ato Sisac, não há evidências de que o recolhimento citado tenha sido efetuado. 
	37. Complementarmente, consultando-se o contracheque do inativo (peça 18) , observou-se a percepção de rubrica judicial no valor de R$ 466,00, não incluída como vantagem no ato Sisac nem constante do contracheque à época do envio do ofício de oitiva (peça 1) . 
	Resposta à oitiva 
	38. Em sua defesa (peça 14) , o interessado alegou que: 
	a) a averbação do período rurícola se deu anteriormente à Lei 8.213/91 e, portanto, não seria necessário recolher a aludida contribuição; 
	b) a concessão emitida pela jurisdicionada corresponde a ato jurídico perfeito; 
	c) qualquer alteração na concessão violaria o princípio da segurança jurídica. 
	39. Os argumentos do interessado estão entre as alegações de Horaci Mota, que foram analisadas no item anterior. Assim, a exposição dos parágrafos 20-21 e 27-30 pode ser aproveitada para o caso em tela, e os argumentos do interessado não merecem prosperar, cabendo proposta de julgamento pela ilegalidade de seu ato e recusa de seu registro. 
	40. Excluindo-se o período rurícola, restam ao interessado 22 anos, 4 meses e 19 dias de tempo de serviço total – insuficientes para que continue aposentado. Portanto, cabe ao Sr. João Jurandi retornar à atividade até completar a idade de aposentadoria compulsória ou recolher a contribuição previdenciária sobre o tempo de serviço rural para continuar aposentado. Rubrica judicial no valor de R$ 466,00 
	41. Conforme exposto anteriormente, após consulta ao contracheque do ex-servidor (peça 18) , observou-se a percepção de uma rubrica oriunda de decisão judicial no valor de R$ 466,00, a qual passou a compor os proventos do interessado após sua inativação. 
	42. Em consulta aos contracheques de março a junho de 2018, extraídos do Sigepe (peça 19) , observou-se que a parcela começou a ser recebida a partir de maio de 2018. Não foi possível, por meio das informações disponíveis nos sistemas de consulta do TCU, identificar a origem de tal pagamento. 
	43. Considerando que o ato já receberá proposta de julgamento pela ilegalidade, a ausência de informações sobre essa parcela não prejudica a presente instrução. Entretanto, cabe proposta de determinação para que a Funasa esclareça a que se deve tal vantagem de forma a embasar nova análise. 
	Ato de João Oscar Bandeira 
	44. Conforme exposto anteriormente, identificou-se a averbação de tempo de serviço rural (11 anos e 10 meses) no ato do interessado. 
	45. Consoante o exposto no parágrafo 9, tal período somente pode ser averbado após o recolhimento da respectiva contribuição previdenciária. 
	46. Consultando-se os autos e a informação do Controle Interno no ato Sisac, não há evidências de que o recolhimento citado tenha sido efetuado. 
	47. Complementarmente, consultando-se o contracheque do inativo (peça 18) , observou-se a percepção de rubrica judicial no valor de R$ 466,00, não incluída como vantagem no ato Sisac nem constante do contracheque à época do envio do ofício de oitiva (peça 1) . 
	Resposta à oitiva 
	48. Em sua defesa (peça 13) , o interessado alegou que teria ocorrido a decadência administrativa da possibilidade de impugnar o ato de concessão de aposentadoria. 
	49. Quanto a essa alegação, conforme já exposto no parágrafo 25, frise-se que a jurisprudência pacificada tanto no STF (MS 24.997-8/DF, MS 24.958-7/DF e MS 25.015-1/DF) quanto no TCU (Súmula 278) entende que o ato de aposentadoria, reforma ou pensão possui natureza complexa e, portanto, somente se aperfeiçoa com o exame e registro deste Tribunal. Considerando que os atos ora em análise ainda não foram registrados, não há que se falar em operação da decadência nesse caso. 
	50. Portanto, tal alegação não merece acolhida, e o ato merece proposta de julgamento pela ilegalidade e recusa de seu registro. 
	51. Excluindo-se o período rurícola, restam ao inativo 22 anos, 2 meses e 16 dias de tempo de serviço total – insuficientes para que continue aposentado. Portanto, cabe ao Sr. João Oscar retornar à atividade até completar a idade de aposentadoria compulsória ou recolher a contribuição previdenciária sobre o tempo de serviço rural para continuar aposentado. 
	Rubrica judicial no valor de R$ 466,00 
	52. Conforme exposto anteriormente, após consulta ao contracheque do ex-servidor (peça 18) , observou-se a percepção de uma rubrica oriunda de decisão judicial no valor de R$ 466,00, a qual passou a compor os proventos do interessado após sua inativação. 
	53. Em consulta aos contracheques de julho a outubro de 2018, extraídos do Sigepe (peça 20) , observou-se que a parcela começou a ser recebida a partir de setembro de 2018. Não foi possível, por meio das informações disponíveis nos sistemas de consulta do TCU, identificar a origem de tal pagamento. 
	54. Considerando que o ato já receberá proposta de julgamento pela ilegalidade, a ausência de informações sobre essa parcela não prejudica a presente instrução. Entretanto, cabe proposta de determinação para que a Funasa esclareça a que se deve tal vantagem de forma a embasar nova análise. Atos de Ivo Rosa da Silveira 
	55. Consultando-se os dois atos do interessado, verificou-se que a diferença principal entre eles foi a averbação de 3 anos, 5 meses e 1 dia de tempo insalubre no ato de alteração (número de controle Sisac 10274936-04-2008-000006-0) . Ambos discriminaram tempo de serviço rural, com uma pequena de diferença de 6 dias entre eles. 
	56. Assim, os atos serão analisados de forma conjunta e o período rurícola considerado será o declarado no ato de alteração (7 anos, 10 meses e 6 dias) . 
	57. Em relação ao tempo insalubre, tal averbação respeita a jurisprudência pacificada do Tribunal, em especial o Acórdão 2008/2006-TCU-Plenário de relatoria do Ministro Walton Alencar Rodrigues, que reconhece essa possibilidade para o servidor que exerceu, como celetista, no serviço público, atividades dessa natureza no período anterior à vigência da Lei 8.112/90. Para esse fim, o TCU tem aceitado a averbação realizada de ofício pelo órgão/entidade de origem quando se trata de cargo cujas atribuições, presume-se, envolvam risco para a higidez física do profissional, como, por exemplo, odontólogo, enfermeiro e médico – no caso do ex-servidor, o cargo de Agente de Saúde Pública. 
	58. Quanto ao período rurícola, consoante o exposto no parágrafo 9, tal período somente pode ser averbado após o recolhimento da respectiva contribuição previdenciária. 
	59. Consultando-se os autos e a informação do Controle Interno no ato Sisac, não há evidências de que o recolhimento citado tenha sido efetuado. 
	Resposta à oitiva
	60. Mesmo devidamente notificado pelos Correios (peça 9) , o interessado não apresentou defesa junto aos autos. 
	61. Portanto, seu ato merece receber proposta de julgamento pela ilegalidade e ter seu registro recusado. 
	62. Excluindo-se o período rurícola, restam ao inativo 30 anos, 3 meses e 9 dias de tempo de serviço total. Portanto, o Sr. Ivo pode continuar aposentado, tendo seus proventos ajustados à razão de 30/35 avos. 
	63. Caso recolha a contribuição sobre 4 anos, 8 meses e 21 dias pode manter seus proventos integralizados. 
	Conclusão
	64. Tendo em vista a averbação de tempo de serviço rural sem a respectiva contribuição previdenciária para todos os interessados, conclui-se que seus atos de concessão de aposentadoria merecem proposta de julgamento pela ilegalidade e recusa de seus registros. 
	65. O ex-servidor Horaci Mota, dado o atingimento de idade de aposentadoria compulsória, pode continuar aposentado, sendo necessário ajustar seus proventos à razão de 24/35 avos. 
	66. Os interessados Guido Hellwig, João Jurandi Streit e João Oscar Bandeira devem retornar à atividade até completar a idade de aposentadoria compulsória. 
	67. O inativo Ivo Rosa da Silveira pode permanecer aposentado, tendo seus proventos ajustados à razão de 30/35 avos. 
	68. Todos os ex-servidores podem continuar aposentados e manter seus proventos nos moldes em que foram concedidos recolhendo, de forma indenizada, a contribuição previdenciária sobre o período rurícola. 
	69. Por fim, cabe proposta de determinação para que a jurisdicionada esclareça o pagamento da rubrica judicial ‘Decisao Judicial Trans Jug APO’, no valor de R$ 466,00, constante dos contracheques dos Srs. João Jurandi Streit e João Oscar Bandeira. 
	Proposta de Encaminhamento
	70. Ante o exposto, e de conformidade com o preceituado no artigo 71, inciso III, da Constituição Federal c/c os arts. 1º, inciso V, e 39, inciso II, da Lei 8.443/92 e os artigos 1º, inciso VIII, e 260, §1º, do Regimento Interno do TCU, propõe-se: 
	a) considerar ILEGAIS e recusar o registro dos atos iniciais de concessão de aposentadoria de Guido Hellwig (CPF: XXX.564.990-XX) , Horaci Mota (CPF: XXX.467.140-XX) , Ivo Rosa da Silveira (CPF: XXX.143.310-XX – inicial e alteração) , João Jurandi Streit (CPF: XXX.301.400-XX) e João Oscar Bandeira (CPF: XXX.904.570-XX) ; 
	b) dispensar a devolução dos valores indevidamente recebidos até a data da ciência pela Superintendência Estadual da Funasa no Estado do Rio Grande do Sul do Acórdão que vier a ser proferido, com base no Enunciado 106 da Súmula da Jurisprudência do TCU; 
	c) determinar à Superintendência Estadual da Funasa no Estado do Rio Grande do Sul, com fundamento no art. 45 da Lei 8.443/1992, que: 
	c.1) esclareça a Ivo Rosa da Silveira e Horaci Mota que podem continuar aposentados, sendo necessário ajustar seus proventos à razão de 30/35 e 24/35 avos, respectivamente;
	c.2) comunique a Guido Hellwig, João Jurandi Streit e João Oscar Bandeira que devem retornar à atividade até completarem idade para aposentadoria compulsória; 
	c.3) esclareça a todos os interessados que suas aposentadorias poderão prosperar, nos moldes em que foram concedidas, mediante o recolhimento da contribuição, de forma indenizada, sobre os períodos de atividade rural averbados, nos termos do Enunciado 268 da Súmula da Jurisprudência do TCU; 
	c.4) caso se comprove o recolhimento das contribuições por parte dos interessados, nos termos do Enunciado 268 da Súmula da Jurisprudência do TCU, ou os srs. Ivo Rosa da Silveira e Horaci Mota optem por continuarem aposentados com proventos proporcionais à razão de 30/35 e 24/35 avos, respectivamente, cadastre novos atos de aposentadoria, nos termos do artigo 262, § 2º, do Regimento Interno do TCU, c/c artigo 19, § 3º, da Instrução Normativa TCU 78/2018; 
	c.5) informe aos ex-servidores o teor do Acórdão que vier a ser prolatado, encaminhando ao TCU, no prazo de trinta dias, comprovante da data de ciência pelos inativos, nos termos do art. 4º, §3º, da Resolução-TCU 170/2004, alertando-os de que o efeito suspensivo proveniente de eventual interposição de recurso junto ao TCU não os exime da devolução dos valores indevidamente percebidos após a notificação, em caso de não provimento desse recurso; 
	c.6) esclareça o pagamento da rubrica judicial no valor de R$ 466,00, constante dos contracheques de João Jurandi Streit (CPF: XXX.301.400-XX) e João Oscar Bandeira (CPF: XXX.904.570-XX) , encaminhando ao TCU a respectiva documentação comprobatória.”
3.	Enfim, por intermédio do Exmo. Sr. Procurador Marinus Eduardo De Vries Marsico, o MPTCU anuiu, em cota singela (Peça 30) , à aludida proposta da unidade técnica.
É o Relatório.

8.1. Berenice Ribeiro Dias (90059/OAB-RS), entre outros, representando João Oscar Bandeira.

Procurador Marinus Eduardo De Vries Marsico.

PESSOAL. APOSENTADORIAS. INDEVIDO CÔMPUTO DO TEMPO RURAL. ILEGALIDADE. NEGATIVA DE REGISTRO. DETERMINAÇÕES.

APOSENTADORIA (APOS)

Secretaria de Fiscalização de Pessoal (Sefip).

Trata-se de aposentadorias deferidas pela Superintendência Estadual da Fundação Nacional de Saúde (Funasa) no Estado do Rio Grande do Sul sob as seguintes condições:
	Peça
	Beneficiário
	Data de Nascimento
	Tipo de Ato e 
de Aposentadoria
	Vigência
	Enviado 
ao TCU

	21
	Guido Hellwig
	16/12/1949
	inicial – 
aposentadoria voluntária
	26/3/1997
	3/9/2007

	22
	Horaci Mota
	18/1/1942
	inicial – 
aposentadoria voluntária
	2/2/1996
	5/12/2007

	23
	Ivo Rosa da Silveira
	16/5/1938
	alteração – 
aposentadoria voluntária
	15/9/1998
	13/10/2008

	24
	Ivo Rosa da Silveira
	16/5/1938
	inicial – 
aposentadoria voluntária
	15/9/1998
	13/10/2008

	25
	João Jurandi Streit
	4/6/1950
	inicial – 
aposentadoria voluntária
	21/3/1997
	5/12/2007

	26
	João Oscar Bandeira
	9/2/1952
	inicial – 
aposentadoria voluntária
	23/7/1998
	5/12/2007

2.	Contudo, como os aludidos atos deram entrada no TCU há mais de cinco anos, a unidade técnica promoveu a prévia oportunidade para o exercício do contraditório e da ampla defesa pelos interessados, em sintonia com a jurisprudência do STF (v.g.: MS-25.116 e MS-25.403) , e, após terem sido devidamente notificados (Peças 7/11) , os interessados apresentaram as suas manifestações às Peças 13/17, com a exceção de Ivo Rosa da Silveira.
3.	De todo modo, após a análise final do feito à Peça 28, a Sefip e o MPTCU pugnaram pela ilegalidade dos referidos ato de aposentadoria. 
4.	Incorporo os pareceres da Sefip e do MPTCU a estas razões de decidir.
5.	Ante a averbação do tempo de serviço rural sem a respectiva contribuição previdenciária por todos os interessados, os respectivos atos de aposentadoria devem ser considerados ilegais.
6.	Por esse prisma, a Sefip assinalou a ilegalidade para as aludidas aposentadorias, com a subsequente recusa do registro, destacando, no entanto, que as referidas aposentadorias poderão prosperar ante o recolhimento da correspondente contribuição previdenciária sob a forma indenizada para o respectivo período de atividade rural, nos termos da Súmula nº 268 do TCU.
7.	Não mereceria prosperar a defesa dos interessados, pois, à época da aposentação, o recolhimento da aludida contribuição previdenciária já se configuraria como requisito necessário para a averbação do tempo rural, ressaltando que a mera emissão da Certidão de Tempo de Serviço pelo INSS não seria suficiente para comprovar a contagem recíproca do tempo de serviço, pois essa averbação só poderia ser validamente efetivada com o devido recolhimento da contribuição previdenciária.	
8.	Na mesma esteira, a jurisprudência do STF (v. g.: MS 24.997-8/DF, MS 24.958-7/DF e MS 25.015-1/DF) e a jurisprudência do TCU (v. g.: Súmula nº 278) têm assinalado que o ato de aposentadoria, reforma ou pensão se configuraria como ato complexo e, assim, somente se aperfeiçoaria com a apreciação e o registro do ato pelo TCU, não subsistindo a suposta decadência para a apreciação dos presentes atos.
9.	Ao discorrer, aliás, sobre os dois atos em favor de Ivo Rosa da Silveira, a Sefip identificou a diferente averbação de 3 anos, 5 meses e 1 dia como tempo de insalubridade no ato de alteração sob o nº 10274936-04-2008-000006-0, destacando que os dois atos (inicial e alteração) discriminariam o tempo de serviço rural, com a pequena de diferença de 6 (seis) dias entre eles, e, desse modo, a Sefip tomou por base o período rurícola declarado no ato de alteração (7 anos, 10 meses e 6 dias) . 	
10.	Bem se sabe que, em sintonia com o Acórdão 911/2014-TCU-Plenário, a contagem especial do tempo prestado em condições insalubres, penosas e perigosas em prol de servidores ocupantes de cargos estritamente administrativos deveria observar os parâmetros definidos pelo Acórdão 2008/2006-TCU-Plenário e somente poderia ocorrer se ficar efetivamente demonstrada a existência de risco ou de agentes nocivos à saúde no local de trabalho, com o devido ateste por laudo pericial. 
11.	A unidade técnica verificou, então, que essa averbação estaria em sintonia com a jurisprudência do TCU e, notadamente, com o referido Acórdão 2008/2006-TCU-Plenário, ao reconhecer essa possibilidade para o servidor ante o exercício, como celetista, das aludidas atividades insalubres no período anterior à vigência da Lei nº 8.112, de 1990, quando envolver o exercício de cargo com o risco para a higidez física do profissional, tendo o Sr. Ivo Rosa da Silveira exercido, para tanto, o cargo de agente de Saúde Pública. 
12.	O período rurícola, contudo, somente pode ser averbado após o recolhimento da respectiva contribuição previdenciária, não havendo evidências nos autos do citado recolhimento pelo Sr. Ivo Rosa da Silveira.
13.	A Sefip assinalou, ainda, os seguintes elementos:
	(i) o Sr. Horaci Mota poderá permanecer aposentado em face da averbação do tempo de serviço rural em 12 anos, 3 meses e 3 dias, já que a sua idade já teria ultrapassado o limite para a aposentadoria compulsória, com o devido ajuste nos seus proventos para assumir a proporção de 24/35 avos, salientando que, ante o superveniente recolhimento da contribuição previdenciária sobre o período de 10 anos, 6 meses e 25 dias, ele poderá manter a integralidade dos seus proventos;
	(ii) os Srs. Guido Hellwig, João Jurandi Streit e João Oscar Bandeira deverão retornar à atividade até completar a idade para a aposentadoria compulsória, sob as regras vigentes, em face da necessidade de recolhimento previdenciária para a averbação do tempo de serviço rural pelo período, respectivamente, de 11 anos e 15 dias, 12 anos, 2 meses e 27 dias e 11 anos e 10 meses; e
	(iii) o Sr. Ivo Rosa da Silveira poderá permanecer aposentado, com o devido ajuste nos seus proventos, para assumir a proporção de 30/35 avos, ressaltando que, ante o superveniente recolhimento da contribuição previdenciária sobre o período de 4 anos, 8 meses e 21 dias, poderá manter a integralidade dos seus proventos em face da averbação do tempo de serviço rural em 7 anos, 10 meses e 6 dias.
14.	A unidade técnica observou, enfim, a percepção de rubrica por decisão judicial sob o valor de R$ 466,00 nos proventos de João Jurandi Streit e João Oscar Bandeira, após a respectiva inativação (Peça 18) , e, em consulta aos contracheques no Sigepe (Peça 19) , a Sefip identificou que a aludida parcela começou a ser percebida a partir de maio de 2018 pelo Sr. João Jurandi Streit e a partir de setembro de 2018 pelo Sr. João Oscar Bandeira.
16.	No entanto, diante apenas das informações disponíveis nos sistemas de consulta do TCU, a Sefip não teria conseguido identificar a origem desses valores e, por isso, sugeriu o envio de determinação à Funasa para esclarecer o pagamento da aludida rubrica judicial sob o valor de R$ 466,00 nos contracheques de João Jurandi Streit e João Oscar Bandeira, com a apresentação da respectiva documentação comprobatória.
17.	O TCU deve considerar ilegais, portanto, os aludidos atos de aposentadoria, para lhes negar os respectivos registros, prolatando as determinações suscitadas pela unidade técnica.
	 
Ante o exposto, voto pela prolação do Acórdão ora submetido a este Colegiado.
	
TCU, Sala das Sessões, em 22 de outubro de 2019.
Ministro-Substituto ANDRÉ LUÍS DE CARVALHO 
Relator